臺灣高等法院臺南分院刑事判決　　　　 99年度上訴字第874號
上　訴　人　臺灣臺南地方法院檢察署檢察官
被　　　告　林獻堂
　　　　　　洪啟鴻
　　　　　　羅金德
前列三人共同
指定辯護人　本院公設辯護人　簡松柏
上列上訴人因被告等違反臺灣地區與大陸地區人民關係條例等案
件，不服臺灣臺南地方法院99年度訴字第121號中華民國99年8月
4日第一審判決（起訴案號：臺灣臺南地方法院檢察署98年度營
偵字第541號），提起上訴，本院判決如下：
    主  文
原判決撤銷。
林獻堂共同犯臺灣地區與大陸地區人民關係條例第七十九條第二
項之圖利使大陸地區人民非法進入臺灣地區罪，處有期徒刑年
，減為有期徒刑壹年陸月。
洪啟鴻共同犯臺灣地區與大陸地區人民關係條例第七十九條第二
項之圖利使大陸地區人民非法進入臺灣地區罪，處有期徒刑年
，減為有期徒刑壹年陸月。
羅金德共同犯臺灣地區與大陸地區人民關係條例第七十九條第二
項之圖利使大陸地區人民非法進入臺灣地區罪，處有期徒刑壹年
捌月，減為有期徒刑拾月。
    事  實
一、林獻堂與洪啟鴻基於營利意圖，共謀仲介本國男子前往大陸
    地區辦理假結婚，再引介大陸女子來台灣從事未經許可或與
    許可範圍不符之工作。2人明知洪啟鴻之舅舅羅金德並無與
    大陸女子結婚之真意，林獻堂竟慫恿洪啟鴻告知羅金德：若
    同意以假結婚方式協助大陸女子來臺，將給予新臺幣（下同
    ）3萬元之報酬，羅金德因經濟困窘而許諾之（林獻堂與洪
    啟鴻則可各得9000元）。民國92年8月27日，即由林獻堂帶
    同羅金德（起訴書原記載由林獻堂、洪啟鴻帶同羅金德，經
    公訴檢察官於原審更正為林獻堂帶同羅金德，見原審卷第93
    至98頁、118頁背面），自小港機場搭乘華航ＣＩ６２６班
    機前往大陸地區福建省福州市，而於同年9月15日，由羅金
    德與大陸女子陳秀英，共同在福建省福州市公證處偽稱結婚
    並辦理結婚登記，用以取得上開公證處核發之結婚公證書，
    返臺後再持上開公證書由財團法人海峽交流基金會認證無訛
    後，於同年11月10日，再由林獻堂帶同羅金德，持上開結婚
    相關證明文件，向臺南縣柳營鄉戶政事務所辦理結婚登記，
    戶政事務所承辦人員，即將上開結婚事項登載於戶籍登記簿
    內。林獻堂、羅金德復持上開結婚相關證明文件及戶籍登記
    資料向內政部入出國及移民署（下稱移民署）辦理申請前開
    大陸配偶入境，使陳秀英得以於93年1月12日獲准入境台灣
    ，在被告羅金德住處停留數日後，即轉往他處非法打工（按
    已於95年1月24日離境）。嗣經羅金德主動於98年1月21日向
    警方人員自首其為假結婚之人頭，並接受裁判，因而由警循
    線查獲上情。
二、案經台南縣警察局新營分局報請臺灣臺南地方法院檢察署檢
    察官偵查起訴。
    理  由
壹、程序部分：
一、本件被告羅金德、林獻堂經合法傳喚，無正當之理由不到庭
    ，爰依刑事訴訟法第371條規定，不待其陳述，逕行判決。
二、按被告以外之人於審判外之陳述雖不符刑事訴訟法第159條
    之1至第159條之4等4條之規定，而經當事人於審判程序同意
    作為證據，法院審酌該言詞陳述或書面陳述作成時之情況，
    認為適當者，亦得為證據；當事人、代理人或辯護人於法院
    調查證據時，知有刑事訴訟法第159條第1項不得為證據之情
    形，而未於言詞辯論終結前聲明異議者，視為有前項之同意
    ，同法第159條之5定有明文。本件檢察官及被告、辯護人於
    本院準備程序及審理時對於本件判決所引用之書面及非書面
    等證據資料均同意作為本案證據（見本院卷第58、107頁）
    ，於本院逐一提示後，迄於言詞辯論終結前亦均未聲明異議
    ，經審酌該等證據作成時之情況，核無違法取證或其他瑕疵
    ，認為以之作為本案之證據亦屬適當，自有證據能力，合先
    敘明。
貳、實體部分
一、訊據被告林獻堂、洪啟鴻均矢口否認有何不法犯行，被告林
    獻堂辯稱：「羅金德剛開始本來確實是要做假結婚，後來洪
    啟鴻有說他之前去大陸假結婚結果被放鴿子沒辦法回臺灣，
    所以他說不要幫他舅公羅金德作假結婚，因此他跟他奶奶拿
    了六萬元，洪啟鴻把那六萬元拿給我，要我帶他舅公羅金德
    去大陸娶一個真的老婆，當時由我先帶羅金德到大陸去，後
    來我臨時有事情先回來，剛好洪啟鴻有事情到大陸去，所以
    羅金德是洪啟鴻帶回臺灣，而且羅金德根本沒有拿到任何人
    頭的費用，如果沒有拿到人頭費用，羅金德怎麼會願意作假
    結婚，所以羅金德是真結婚」云云；被告洪啟鴻則辯稱：「
    之前我去大陸假結婚，結果被放鴿子，後來林獻堂從大陸把
    我救回來，我回來就跟我奶奶說我要去大陸娶老婆，我奶奶
    陸陸續續拿錢給我，後來我大陸老婆要從大陸來臺灣的時候
    ，剛好林獻堂要帶羅金德去大陸結婚，本來是要做假結婚，
    我就把我之前被騙去假結婚的情形告訴林獻堂、羅金德，我
    就跟羅金德說去娶一個真的回來和他作伴，後來我就把我奶
    奶給我的六萬元直接交給林獻堂，叫他帶羅金德去娶大陸老
    婆回來」云云；另被告羅金德雖未到庭，惟其於原審則辯稱
    ：「我是真結婚，我太太陳秀英嫁過來臺灣跟我共同生活兩
    年，後來他有出去大概一、二個月會再回來，後來他被遣送
    回大陸我就不知道了。我結婚是我姐姐洪童玉枝拿錢給我姪
    子洪啟鴻，由他幫我出錢的」云云。經查：
  (一)被告3人雖於偵、審中均否認以羅金德為人頭，而與大陸女
    子陳秀英結婚，使大陸女子陳秀英能到台灣工作云云。惟查
    ，被告3人於警訊中均已坦承上開犯罪事實，且本案乃因被
    告羅金德向警方人員自首始能查獲，若羅金德果是與大陸女
    子陳秀英真結婚，為何去自首，而使自己招致法院判刑陷身
    囹圄之危險？何況還恩將仇報設詞誣陷出錢出力幫其結婚之
    同案被告林獻堂、洪啟鴻呢？另經本院勘驗被告林獻堂於警
    詢製作筆錄之錄音帶結果：負責製作筆錄之員警先告知被告
    權利，接著詢問被告之婚姻狀況等資料，然後詢問是否仲介
    並帶羅金德到大陸辦理假結婚事宜，是一個問題一個問題詢
    問，詢問過程語氣平和，並未發現有強暴、脅迫、恐嚇、利
    誘或其他類似之暗示語氣出現，此有卷附勘驗筆錄可稽（見
    本院卷第75-76頁）。若羅金德果是真結婚，被告林獻堂又
    何必配合羅金德的說詞，使自己亦身陷刑罰追訴？更何況當
    時被告林獻堂尚涉嫌另一仲介大陸女子假結婚案（臺灣臺南
    地方法院98年度訴字第1430號判處有期徒刑八月，已確定）
    ，有臺灣高等法院被告前案紀錄表可考（見本院卷第21-22
    頁）。被告林獻堂當知如再犯相同案件，必遭法院量處較重
    之刑度，被告林獻堂非至愚之人，斷無可能不明其理！是被
    告林獻堂應無故意於警局虛偽自白之可能，故被告林獻堂於
    警詢所述亦應屬真實無誤。
  (二)次查，被告洪啟鴻固辯稱：「剛好林獻堂要帶羅金德去大陸
    結婚，本來是要做假結婚，我就把我之前被騙去假結婚的情
    形告訴林獻堂、羅金德，我就跟羅金德說去娶一個真的回來
    和他作伴，後來我就把我奶奶給我的六萬元直接交給林獻堂
    ，叫他帶羅金德去娶大陸老婆回來」云云。然被告洪啟鴻於
    警詢中已供承：「確實是我介紹羅金德到大陸去辦理假結婚
    的，那是林獻堂叫我找人頭到大陸去辦理假結婚，我才會找
    上我舅公（指羅金德）」等語（見警卷第11頁）。同時被告
    羅金德於警詢中亦供稱：「洪啟鴻明知道我從未結過婚，在
    92年間某一天他突然找我，告訴我，只要我同意當人頭丈夫
    ，到大陸辦理假結婚，他負責帶我到大陸，並包下機票、及
    所有的食、宿費用，於辦完假結婚手續返臺後，並會給我新
    臺幣3萬元的人頭費，之後他便向我索取證件、照片等，去
    辦理護照等證件而於92年5月27日帶我出境。」等語（見警
    卷第21-22頁）。故可知找羅金德當人頭的就是被告洪啟鴻
    ，並非洪啟鴻恰巧得知林獻堂要帶羅金德去大陸假結婚而予
    勸阻。
  (三)又被告林獻堂、洪啟鴻雖均辯稱羅金德剛開始本來確實是要
    做假結婚，後來洪啟鴻說不要幫他舅公羅金德作假結婚，因
    此跟他奶奶拿了六萬元，讓羅金德去大陸娶一個真的老婆云
    云。被告林獻堂並於原審證稱：「洪啟鴻帶我去他奶奶洪童
    玉枝那邊，洪啟鴻向洪童玉枝拿農會的存摺，我和洪啟鴻一
    起去農會將六萬元現金領出來，領出來後我就把六萬元現金
    拿走。」云云。惟依被告洪啟鴻於警詢所為供述：「到大陸
    之前我確實有向羅金德說明充當人頭到大陸辦理假結婚有3
    萬元的人頭費可拿，但到了大陸後我認為辦理假結婚有一天
    可能會害了我舅公，所以我便叫羅金德辦理真結婚…」。既
    然被告洪啟鴻是到大陸後才覺得羅金德應該辦真結婚，焉有
    可能在林獻堂、羅金德出發前往大陸之前即預先向洪啟鴻的
    奶奶要6萬元作為羅金德真結婚的費用？且被告洪啟鴻於原
    審供稱：「因為我舅公只有單身一個人，我跟我奶奶說好歹
    也是自己的弟弟，幫他取壹個老婆讓他老來做伴，於是我奶
    奶就拿了6萬元給我，我就將6萬元拿給林獻堂，叫他帶我舅
    公去大陸幫他取壹個老婆，如果錢不夠的時候，回來我在慢
    慢還給他。」等語（見原審卷第37頁）。但證人洪童玉枝即
    被告洪啟鴻的奶奶於警詢則證稱不知道羅金德結婚之事，也
    沒有拿6萬元給洪啟鴻或林獻堂，讓羅金德去中國大陸娶妻
    等語（見原審卷第89-90頁）；於原審審理中更證稱和羅金
    德沒有往來，不知道羅金德結婚，也沒有錢可以給他等語（
    見原審卷第110反面至111頁）。被告羅金德與其姊洪童玉枝
    既然平日並無往來，且被告洪啟鴻於本院審理中復供稱伊自
    己結婚花費20幾萬元都是伊奶奶給的等語（見本院卷第43頁
    ），足見被告洪啟鴻經濟狀況並不佳，焉可能無緣無故向其
    奶奶要6萬元給羅金德到大陸結婚呢？殊有違常情，足徵被
    告洪啟鴻、林獻堂於偵、審中所稱向證人洪童玉枝拿6萬元
    給羅金德到大陸結婚等情均非事實。
  (四)再查，結婚非兒戲，臨時到哪找一位願真心嫁給羅金德的大
    陸女子結婚？更何況被告羅金德於警詢中供稱伊多年前就沒
    工作，生活都靠善心人士接濟，是為了3萬元人頭費才到大
    陸假結婚等語，怎可能突然決定要真結婚，卻不考慮婚後如
    何維生？且既有結婚，何以被告羅金德連最簡單的結婚照片
    都始終拿不出來？而原審審理中公訴人就結婚之事質之被告
    林獻堂，林獻堂證稱：「（羅金德跟陳秀英在大陸結婚時有
    無請客？）我忘記了，因為時間太久了。（辦手續的時候陳
    秀英的家人有無跟著一起去？）這我不知道。（有無在陳秀
    英家裡和她的家人一起吃飯、見面？）我忘記了。」等語（
    見原審77頁）。被告林獻堂乃一手負責經辦及帶同羅金德前
    往大陸結婚的人，但竟連結婚時是否宴客，有無與女方家人
    一起吃過飯等事都說忘了，實有違常理！如此女方家人肯將
    女兒遠嫁完全陌生的台灣？肯將女兒嫁給完全陌生的羅金德
    ？殊難想像。益徵羅金德與大陸女子陳秀英確是假結婚無疑
    。
  (五)至於證人潘桂美即原台南縣柳營鄉旭山村村長固於原審證稱
    羅金德與妻子在村內居住約1年多，因為羅金德的大陸老婆
    都在外地工作，放假才有回羅金德住處居住等語。但證人潘
    桂美亦證稱：「我95年才開始當旭山村村長，在那之前住在
    台北，我會回娘家就是旭山村，回來時，我曾經去廟那邊買
    菜看到一個陌生女子，我有問其他人說那個陌生女子是誰的
    太太，人家說他就是羅金德的太太。」、「（95年你當村長
    之前是否時常回旭山村娘家看媽媽？）有時一個月或兩個月
    ，不一定。」等語（見原審卷第153頁反面、154頁）。是證
    人既是一、二個月才回旭山村乙次，則其證言是否足堪認定
    大陸女子陳秀英確有在被告羅金德家中居住1年多，即非無
    疑。蓋被告羅金德於警詢中供稱陳秀英入境後只在伊家住了
    3、4天之後即離開（見警卷第22頁）；在偵查中則供稱住了
    2、3個月就出去了等語（見偵卷第16頁）。若陳秀英果真在
    羅金德家中住了1年多，何以羅金德本人反而供稱只住了2、
    3天或2、3個月？且如確是真結婚，同時住羅金德家中住了1
    年多，為何警詢中羅金德卻供稱不知該大陸女子陳秀英之姓
    名及詳細年籍？（見警卷22頁），豈非怪哉？可見證人潘桂
    美應只是偶而回旭山村時，恰巧遇見當時尚未離開羅金德家
    之陳秀英，尚難僅憑證人潘桂美之證詞即作有利被告等3人
    之認定。
  (六)綜上所述，被告3人所辯無非係畏罪卸責之詞，均不堪採信
    。此外，復有內政部入出國及移民署98年1月13日移署資處
    伶字第0980005435號函及其檢送之羅金德、陳秀英入出國日
    期證明書、大陸地區人民進入臺灣地區旅行證申請書、大陸
    地區人民進入臺灣地區保證書、海基會證明書、福州市公證
    處結婚證明書暨公證書、羅金德之戶籍謄本（見警卷第39-4
    8 頁）；臺南縣柳營鄉戶政事務所98年1月7日南縣柳戶字第
    0 980000028號函及其檢送之結婚登記申請書（見警卷第
    50-51 頁）；林獻堂、洪啟鴻、羅金德之入出境資料各1份
    （見原審卷第95-98頁）等可資佐證。事證已臻明確，被告3
    人犯行堪予認定，應依法論科。
二、新舊法比較：
    查被告行為後，刑法第28條、第33條第5款、第62條、第68
    條條文，業於94年2月2日修正，並於95年7月1日修正施行，
    其中：(1)刑法第28條，已將原先之「二人以上共同實施犯罪
    之行為者，皆為正犯」之規定，修正為「二人以上共同實行
    犯罪之行為者，皆為正犯」，足見修正後刑法第28條之規定
    ，已將陰謀共同正犯及預備共同正犯，排除在共同正犯之範
    疇之外。(2)刑法第33條第5款，將原先之「罰金：一元以上
    」之規定，修正為「罰金：新台幣一千元以上，以百元計算
    之」，足見修正後刑法第33條第5款之規定已變更法定刑罰
    金刑最低刑度為新台幣1千元。(3)刑法第62條原規定「對於
    未發覺之罪自首而受裁判者，減輕其刑。但有特別規定者，
    依其規定。」，修正後之條文則為「對於未發覺之罪自首而
    受裁判者，得減輕其刑。但有特別規定者，依其規定。」即
    從原先自首必減，修正為得減輕其刑。(4)依修正前刑法第68
    條規定罰金加減者，僅加減其最高度，然修正後刑法第67條
    規定罰金加減者，其最高度及最低度同加減之。本件被告所
    犯罪刑有減輕情形，經比較修正前後之規定，以修正前之刑
    法對被告有利。是依上開規定，被告行為後刑法第28條、第
    33條第5款、第62條、第68條等條文之內容，於客觀上均已
    發生實質上之變更，自應依民國95年7月1日新施行之刑法第
    2條第1項之規定予以比較適用。茲審酌被告之行為無論依新
    法或舊法之規定，均屬共同正犯，足見新法並無有利於被告
    之情形；另修正後刑法第33條第5款之規定則無異提高法定
    刑罰金刑之最低刑度；而第62條則從必減修正為得減，自以
    舊法較有利於被告；另本件被告所犯罪刑有減輕情形，經比
    較修正前後之規定，以修正前之刑法第68條對被告有利。是
    綜合比較新舊法結果，刑法第28條、第33條第5款、第62條
    、、第68條部分以舊法即行為時法有利於被告，依95年7月1
    日施行之刑法第2條第1項前段之規定，此部分自應適用行為
    時法即95年7月1日施行前刑法第28條、第33條第5款、第62
    條，合先敘明。
三、按臺灣地區與大陸地區人民關係條例第79條第1項處罰違反
    同條例第15條第1款所定使大陸地區人民非法進入臺灣地區
    罪，凡非經合法手續進入者皆包含之，使大陸地區人民以假
    結婚真入境之脫法方式，進入臺灣地區，即該當此罪，非以
    偷渡者為限（最高法院92年台上字第40號判決參照）。查被
    告羅金德與大陸地區女子陳秀英彼此均無結婚之真意，卻仍
    以假結婚之方式，進而使陳秀英非法進入臺灣地區。且負責
    經辦羅金德到大陸地區結婚手續之被告林獻堂供稱「他們先
    寄機票錢來約新台幣一萬二千元到旅行社，我去旅行社拿機
    票，全部金額是六萬元，假如洪啟鴻沒有拿，就是我拿的。
    」、「（你拿的四萬八千元是什麼錢？）是仲介費。（四萬
    八千元裡面是不是包括要給羅金德三萬元，剩下來的一萬八
    千元是你與洪啟鴻二人分？）假如是做假的，三萬元要給羅
    金德，其他一萬八千元是我跟洪啟鴻分。」等語（見偵卷第
    8頁），足見本件假結婚案被告林獻堂、洪啟鴻各可得9千元
    ，而被告羅金德則可得3萬元，是被告3人自有營利意圖至明
    。是核被告3人所為，均係犯違反臺灣地區與大陸地區人民
    關係條例第15條第1款規定，應依同條例第79條第2項意圖營
    利，使大陸地區人民非法進入臺灣地區罪論處。又大陸女子
    陳秀英是93年1月12日入境，有入出國日期證明書可憑（見
    警卷第41頁），而臺灣地區與大陸地區人民關係條例係於92
    年10月29日修正，同年12月29日施行，增訂第79條第2項，
    自應適用修正後臺灣地區與大陸地區人民關係條例第79條第
    2項規定論處，檢察官認被告3人係犯同條第1項之罪，起訴
    法條自應予變更。再被告3人間就前開意圖營利使大陸地區
    人民非法進入臺灣地區罪之犯行間，有犯意之聯絡及行為之
    分擔，應論以共同正犯。又被告羅金德於本案經偵查機關發
    現前，向警察機關自首（見警卷第21頁），且接受裁判，應
    依修正前刑法第62條減輕其刑。
四、撤銷改判理由：
  (一)原審以被告等3人犯行尚屬不能證明，因而諭知無罪判決，
    固非無見。惟查本案乃出於被告羅金德自首始為警查獲，且
    被告林獻堂、洪啟鴻於警詢中就上開犯罪事實亦均坦承不諱
    ，而被告等辯稱是洪啟鴻說服伊奶奶拿出6萬元給羅金德結
    婚等情均不足採信，同時證人潘桂美所證尚不足證明被告羅
    金德與大陸女子陳秀英確有結婚真意乙節，均已如前述，是
    原判決疏未詳查，遽認被告羅金德與大陸女子陳秀英確係真
    結婚，而為被告等3人無罪判決，其認事用法自有未洽。檢
    察官上訴主張被告3人確有共同以假結婚方式，使大陸女子
    陳秀英入境台灣地區，因而指摘原判決認定事實及採證不當
    ，為有理由，自應由本院將原判決予以撤銷改判。
  (二)本院審酌被告等人以假結婚方式，使大陸地區人民非法入境
    臺灣地區，影響政府對大陸人士來台事務管理之正確性，所
    為實不足取，復審酌被告等犯罪之動機、目的、手段、智識
    程度、生活狀況及其等犯後態度等一切情狀，分別量處如主
    文第二項至第四項所示之刑。又被告3人犯罪時間在96年4月
    24日前，所犯符合中華民國96年罪犯減刑條例第2條第1項第
    3款所定之減刑條件，爰均依法減輕其宣告刑二分之一為主
    文第二項至第四項所示，以資懲儆。
、不另為無罪諭知部分：
一、公訴意旨另以：被告林獻堂、洪啟鴻與羅金德共同基於行使
    使公務員登載不實文書之犯意聯絡，於92年8月27日，由林
    獻堂帶同羅金德，由小港機場搭乘華航ＣＩ６２６班機前往
    大陸地區福建省福州市，而於同年9月15日，由羅金德與無
    結婚真意之大陸女子陳秀英，共同在福建省福州市公證處偽
    稱結婚並辦理結婚登記，用以取得上開公證處核發之結婚公
    證書，返臺後另持上開公證書由財團法人海峽交流基金會認
    證無訛後，於同年11月10日，由林獻堂帶同羅金德，持上開
    結婚相關證明文件，向台南縣柳營鄉戶政事務所辦理結婚登
    記，致使戶政事務所承辦人員，將上開不實結婚事項登載於
    所掌之戶籍登記簿內，足生損害於戶政機關對於戶籍及身分
    管理之正確性，林獻堂、羅金德復持上開結婚相關證明文件
    及戶籍登記資料向內政部入出國及移民署（下稱移民署）辦
    理申請前開大陸配偶入境，使陳秀英得以於93年1月12日獲
    准入境台灣，因認被告林獻堂、洪啟鴻與羅金德另涉犯刑法
    第216條、第214條之使公務員登載不實文書罪嫌云云。
二、按不能證明被告犯罪或其行為不罰者，應諭知無罪之判決，
    刑事訴訟法第301條第1項定有明文。又按刑法第214條所謂
    使公務員登載不實事項於公文書罪，須一經他人之聲明或申
    報，公務員即有登載之義務，並依其所為之聲明或申報予以
    登載，而屬不實之事項者，始足構成，若其所為聲明或申報
    ，公務員尚須為實質之審查，以判斷其真實與否，始得為一
    定之記載者，即非本罪所稱之使公務員登載不實，最高法院
    著有73年臺上字第1710號判例可資參照；又刑法第214條所
    謂使公務員登載不實事項於公文書罪，須一經他人聲明或申
    報，公務員即有登載之義務，並依其所為之聲明或申報予以
    登載，而其登載之內容又屬不實之事項，始足構成。若其所
    為聲明或申報，公務員尚須為實質之審查以判斷其真實與否
    ，始得為一定之記載者，即非本罪所稱之使公務員登載不實
    ，自無成立刑法第214條罪責之可能。又戶籍法第25條、第
    54條、第56條規定：戶籍登記事項自始不存在或自始無效時
    ，應為撤銷之登記，故意為不實之申請者，由戶政事務所處
    罰之；次依同法第47條第3、4、5項、同法施行細則第13條
    第1項第9款、第2項、第15條之規定，戶籍遷徙登記之申請
    ，應於事件發生或確定後30日內為之，申請人應於申請時提
    出證明遷徙事實之文件，由戶政機關查驗核實後為之。足徵
    戶籍法所謂之遷出及遷入登記，並非僅指戶籍上之異動而已
    ，實應包括居住處所遷移之事實行為在內，故如僅將戶籍遷
    出或遷入，而實際居住所未隨之遷移，本質上即屬不實，戶
    政事務所除可依上開規定科以行政罰鍰外，並得以其實際上
    無遷徙之事實，而逕行撤銷其遷入登記。綜合上開規定意旨
    觀之，設題為選舉將戶籍遷入之登記，該管公務員顯有查核
    之義務，縱為選舉而為不實之戶籍遷入，應無刑法第214條
    之適用，最高法院亦著有91年度第17次刑事庭會議決議及92
    年度台上字第1130號判決意旨可資參照。
三、本件檢察官認被告林獻堂、洪啟鴻與羅金德涉犯刑法第216
    條、第214條之行使使公務員登載不實之公文書罪罪嫌，無
    非係以陳秀英業經登記為被告之配偶，並有結婚登記申請書
    、戶籍謄本各1份在卷可資佐證為其論據。訊據被告林獻堂
    、洪啟鴻與羅金德固坦承有向戶政事務所辦理羅金德與陳秀
    英之結婚登記行為，惟堅決否認有何行使使公務員登載不實
    之犯行，均辯稱：羅金德與陳秀英是真的結婚，不是假結婚
    云云。
四、經查：
  (一)本件依上所述，被告等雖持通謀而虛偽之羅金德與陳秀英之
    假結婚證書，向戶政機關辦理結婚登記，另戶政事務所人員
    亦因而將該不實之結婚事項，登載於職務上所掌之公文書即
    戶籍資料上，並核發戶籍謄本予被告（警卷第47、51 頁）
    。惟依被告等行為時戶籍法第4條第1項第4款、第25條、第
    54條、第56條之規定：結婚登記屬於戶籍登記之一種，而戶
    籍登記事項自始不存在或自始無效時，應為撤銷之登記，故
    意為不實之申請者，由戶政事務所處罰之；次依同法第47條
    第1、3項、第49條及被告行為時戶籍法施行細則第13條第1
    項第6款前段、第2項、第15條之規定：戶籍登記之申請，應
    於事件發生或確定後30日內為之，申請人應於申請時提出證
    明結婚事實之文件，由戶政機關查驗核實後為之，應撤銷登
    記經催告後仍不申請者，戶政事務所得逕為登記，另戶政事
    務所亦得派員查對校正戶籍登記事項。再依內政部中華民國
    98年5月25日台內戶字第0980098244號函，亦認戶政事務所
    對結婚登記事項，倘有疑義，得依行政程序法第1章第6節之
    規定調查相關証明文件，亦即得通知相關之人陳述意見，或
    選定適當之人為鑑定，或實施勘驗。足見依上開規定意旨觀
    之，戶政事務所對申請人提出之結婚登記申請，如認係通謀
    而虛偽之不實申請者，除可依上開規定科以行政罰鍰外，並
    得以其實際上並無結婚之事實，而撤銷其結婚登記，另亦得
    派員查對校正戶籍登記事項，如有疑義，亦得為上開之鑑定
    或勘驗等行為，足徵戶政事務所之承辦公務員對於結婚登記
    之事實是否真實顯有查核之義務，而有實質審查之權至明，
    是被告雖持通謀而虛偽之假結婚証書，向戶政機關辦理結婚
    登記，另戶政事務所人員亦因而將該不實之結婚事項，登載
    於職務上所掌之公文書即戶籍資料上，並核發戶籍謄本予被
    告，惟承辦系爭結婚登記之戶政事務所人員，對被告結婚登
    記之聲請是否真實，既有實質審查之權，則揆諸上開說明，
    自難謂被告應負刑法第216條、第214條之罪責。
  (二)次按最高法院91年度第17次刑事庭會議決議及92年度台上字
    第1130號判決，雖係就選舉時所謂「幽靈人口」之戶籍遷徙
    登記，是否應成立刑法第214條之罪而為之解釋，惟結婚登
    記與遷徙登記均屬戶籍法所規定之戶籍登記，二者審查程序
    相同，本諸相同或相似事件應適用相同法理之原則，本件自
    得適用上開最高法院之決議意旨及判決意旨。綜上所述，被
    告等3人所為與刑法第216條、第214條之構成要件尚屬有間
    。
五、綜據上述，被告3人所辯羅金德去大陸非辦理假結婚乙節固
    不足採，惟被告等所為既與刑法第216條、第214條之構成要
    件尚有未合，即難成立此罪責，此外復無其他積極證據足資
    證明被告等確有此犯行，是被告等所為尚屬不能證明。檢察
    官上訴主張被告等以假結婚方式使陳秀英登記為羅金德之配
    偶，涉犯行使使公務員登載不實等行為，因而指摘原判決此
    部分認事用法不當，為無理由，惟公訴意旨係認被告等以假
    結婚方式登記為羅金德之配偶而使大陸女子陳秀英能入境台
    灣地區，是公訴意旨應是認被告等被訴此部分犯行與前揭起
    訴論罪科刑部分犯行有方法目的關係，顯屬刑法修正前之牽
    連犯關係，為裁判上一罪，爰不另為無罪之諭知。
據上論斷，應依刑事訴訟法第369條第1項前段、第364條、第299
條第1項前段、第300條、第371條，臺灣地區與大陸地區人民關
係條例第79條第2項、新修正刑法第2條第1項前段、第11條、修
正前刑法第28條、第62條，中華民國96年罪犯減刑條例第2條第1
項第3款、第7條，判決如主文。
本案經檢察官郭珍妮到庭執行職務。
中    華    民    國   100    年    1     月    20    日
                  刑事第四庭    審判長法  官  吳志誠
                                      法  官  吳森豐
                                      法  官  彭喜有
以上正本證明與原本無異。
本件得上訴。
                                      書記官  黃子起
中    華    民    國   100    年    1     月    20    日
附錄本案論罪科刑法條全文：
臺灣地區與大陸地區人民關係條例第15條
（禁止行為）
下列行為不得為之：
一、使大陸地區人民非法進入臺灣地區。
二、明知臺灣地區人民未經許可，而招攬使之進入大陸地區。
三、使大陸地區人民在臺灣地區從事未經許可或與許可目的不符
    之活動。
四、僱用或留用大陸地區人民在臺灣地區從事未經許可或與許可
    範圍不符之工作。
五、居間介紹他人為前款之行為。
臺灣地區與大陸地區人民關係條例第79條
（罰則）
違反第 15 條第 1 款規定者，處 1 年以上 7 年以下有期徒刑
，得併科新臺幣 1 百萬元以下罰金。
意圖營利而犯前項之罪者，處 3 年以上 10 年以下有期徒刑，
得併科新臺幣 5 百萬元以下罰金。
前二項之首謀者，處 5 年以上有期徒刑，得併科新臺幣 1 千萬
元以下罰金。
前三項之未遂犯罰之。
中華民國船舶、航空器或其他運輸工具所有人、營運人或船長、
機長、其他運輸工具駕駛人違反第 15 條第 1 款規定者，主管
機關得處該中華民國船舶、航空器或其他運輸工具一定期間之停
航，或廢止其有關證照，並得停止或廢止該船長、機長或駕駛人
之職業證照或資格。
中華民國船舶、航空器或其他運輸工具所有人，有第 1 項至第
4 項之行為或因其故意、重大過失致使第三人以其船舶、航空器
或其他運輸工具從事第 1 項至第 4 項之行為，且該行為係以運
送大陸地區人民非法進入臺灣地區為主要目的者，主管機關得沒
入該船舶、航空器或其他運輸工具。所有人明知該船舶、航空器
或其他運輸工具得沒入，為規避沒入之裁處而取得所有權者，亦
同。
前項情形，如該船舶、航空器或其他運輸工具無相關主管機關得
予沒入時，得由查獲機關沒入之。